臺灣臺南地方法院臺南簡易庭民事判決
109年度南簡字第1343號
原      告  林義榮  
輔  佐  人  陳阿絹  
被      告  江綠華  
            徐月雲  
            徐月華  
            徐恩盛  
上列當事人間請求分割共有物事件，經本院於民國111年3月28日
言詞辯論終結，判決如下：
    主      文
兩造共有坐落臺南市○○區○○段○○○○○地號土地，應按如附圖所示
方法分割，即：編號Ａ部分（面積三十六點零六平方公尺）土地
，分歸原告取得；編號Ｂ部分（面積一百零七點六二平方公尺）
土地，分歸被告江綠華、徐月雲、徐月華、徐恩盛共同取得，並
按如附表二所示應有部分保持共有。
訴訟費用由兩造按如附表一所示比例負擔。　　 
    事實及理由
一、被告均未於言詞辯論期日到場，核無民事訴訟法第386條各
    款所列情形，爰依原告聲請，由其一造辯論而為判決。　
二、原告主張：臺南市○○區○○段00000地號土地（下稱系爭土地
    ）為兩造所共有，應有部分如附表一所示，原告前向被告提
    出欲就系爭土地協議分割，惟被告均未回應。為此，依民法
    第823條第1項、第824條第2項規定，請求依臺南市安南地政
    事務所《下稱安南地政所》111年1月26日安南地所二字第1110
    009925號函檢附之複丈成果圖（下稱附圖）所示之方法分割
    系爭土地等語。並聲明：系爭土地依附圖所示分割方案分割
    ，如附圖所示編號Ａ部分由原告單獨所有，編號Ｂ部分由被告
    取得，並按原應有部分比例保持共有。
三、被告均未於言詞辯論期日到場，惟有提出書狀辯稱：
　㈠系爭土地面積為143.68平方公尺，約僅43坪，面積不大，且
    周遭並未臨路，性質上屬袋地，根本無實際使用之可能，分
    割後更將變成未臨路之畸零地，故分割應無實益。
　㈡況系爭土地已被列入「變更臺南市安南區細部計畫（新寮、
    溪心寮、總頭寮、十三佃地區及原農漁區變更為住宅區部分
    ）（配合單元一自辦市地重劃）案」之範圍，該案業經臺南
    市政府於109年10月14日公告，此都市計畫所指涉之「臺南
    市長安（二）自辦市地重劃區」（下稱系爭重劃區）嗣亦經
    臺南市政府公告核准實施在案（109年9月9日府地劃字第109
    1046087A號），系爭土地亦在範圍内，目前上開都市計畫已
    進行至拆遷補償以及工程送審之辦理，短短幾年内將重劃施
    工完成，重劃後系爭土地無論係面積或位置均將有大幅改變
    ，經公告實施之重劃區内，所有權人負擔比率為49.70％，即
    重劃後之所有權更將只剩原來所有權之50.3％，面積更小，
    使用目的上自不宜分割，是目前進行分割，應屬多餘，顯無
    必要，原告提起本件分割訴訟，有權利濫用之嫌。
　㈢退萬步言，原告於系爭重劃區内另有其他土地，系爭土地無
    論是否分割，重劃後個別所有權人之獲分配土地，本即以所
    有權人在重劃區内之面積總和，扣除掉依重劃負擔比率計算
    後之土地面積，計算後所得之面積始屬之。由此觀之，本件
    分割實屬多餘，更無實益，無論是否分割也不會影響所有權
    人之權利，本件浪費司法資源，導致地政機關毫無意義且多
    此一舉之作業及被告必須為此支出訴訟費用，故原告提起本
    件訴訟無實益，並無權利保護必要等語資為答辯。並聲明：
    原告之訴駁回。
四、得心證之理由：
  ㈠按各共有人，除法令另有規定外，得隨時請求分割共有物。
    但因物之使用目的不能分割或契約訂有不分割之期限者，不
    在此限，民法第823條第1項定有明文。查系爭土地為兩造所
    共有，應有部分如附表一所示，有系爭土地之土地登記謄本
    附卷可查（見本院卷二第27至28頁）；另兩造未定有不分割
    之約定，而被告於調解期日並未到場（見本院卷一第59頁）
    ，於本件訴訟過程中，復具狀抗辯原告提起本件訴訟並無實
    益，而未同意依原告所提出之分割方案，足認兩造對於分割
    之方法不能協議決定。
　㈡被告雖辯稱：系爭土地位於系爭重劃區，重劃後無論面積或
    位置均將有大幅改變，重劃後個別所有權人獲分配土地，本
    即以所有權人在重劃區内之面積總和，扣除掉依重劃負擔比
    率計算後之土地面積，計算後所得之面積始屬之，故原告提
    起本件分割共有物訴訟並無實益，亦無權利保護必要，有權
    利濫用之嫌等語。然查，系爭土地固然屬於109年10月15日
    發佈實施「變更臺南市安南區細部計畫（新寮、溪心寮、總
    頭寮、十三佃地區及原農漁區變更為住宅區部分）（配合單
    元一自辦市地重劃）案」、103年10月6日發佈實施「變更臺
    南市安南區細部計畫（新寮、溪心寮、總頭寮、十三佃地區
    及原農漁區變更為住宅區部分）通盤檢討案」內，而為系爭
    重劃區範圍內之土地，然其使用分區係屬「住四」住宅區等
    情，有臺南市政府地政局（下稱地政局）110年3月4日南市
    地劃字第1100293214號函、臺南市政府都市發展局（下稱都
    發局）110年8月16日南市都管字第1100993304號函附卷可參
    （見本院卷一第123、279頁）；且依被告所述，上開市地重
    劃目前僅進行至拆遷補償以及工程送審之辦理，足見該市地
    重劃尚未完成，何時可重劃完成尚屬未定，目前系爭土地仍
    為兩造所共有，則原告尚非無起訴請求分割系爭土地之實益
    。又系爭土地雖經核定重劃，惟並非只要一旦申請重劃土地
    獲准，即當然使該土地無法辦理分割，此由平均地權條例第
    59條第1項規定，重劃地區選定後，尚須視實際需要並經主
    管機關核定後，始得限制分割系爭土地等相關處分行為之作
    成即明，況系爭土地目前尚未依獎勵土地所有權人辦理市地
    重劃辦法第29條規定申請公告禁止或限制土地移轉、分割或
    設定負擔等情，有地政局110年4月16日南市地劃字第110023
    3356號函在卷可稽（見本院卷一第183頁），堪認系爭土地
    亦無受法令限制而不得分割之情形，被告抗辯系爭土地位於
    系爭重劃區內，原告提起本件訴訟無實益，並無權利保護必
    要，有權利濫用之嫌云云，尚非可採。至被告辯稱系爭土地
    不大，周遭並未臨路，性質上屬袋地，無實際使用之可能，
    不具分割實益等語之部分，則應係關於採用何分割方案為適
    當之問題，尚不能以此認系爭土地於法令或使用目的上，有
    何不能分割之情形存在，故被告執此抗辯原告不得訴請分割
    系爭土地，亦非可取。從而，原告依民法第823條第1項之規
    定，請求分割系爭土地，洵屬有據。
  ㈢復按共有物之分割，依共有人協議之方法行之。分割之方法
    不能協議決定，或於協議決定後因消滅時效完成經共有人拒
    絕履行者，法院得因任何共有人之請求，命為下列之分配：
    一、以原物分配於各共有人。但各共有人均受原物之分配顯
    有困難者，得將原物分配於部分共有人。二、原物分配顯有
    困難時，得變賣共有物，以價金分配於各共有人；或以原物
    之一部分分配於各共有人，他部分變賣，以價金分配於各共
    有人。以原物為分配時，因共有人之利益或其他必要情形，
    得就共有物之一部分仍維持共有，民法第824條第1項、第2
    項、第4項分別定有明文。又法院定共有物分割之方法，固
    可由法院自由裁量，惟仍應斟酌共有人之意願、利害關係及
    分得部分所得利用之價值，定一適當公平之方法以為分割；
    即除公平原則外，亦應依共有物之性質，斟酌其分割後之經
    濟效用，而為適當之分配（最高法院89年度台上字第724號
    、81年度台上字第16號判決意旨參照）。經查：
    ⒈系爭土地為兩造所共有，使用分區為系爭重劃區範圍內之
      住宅區，面積為143.68平方公尺，兩造應有部分比例如附
      表一所示等情，有前引系爭土地之登記謄本及都發局函文
      在卷可稽。又系爭土地東側為臺南市安南區長溪路3段，
      北側為臺南市安南區長溪路3段151巷，系爭土地並未與上
      開道路相鄰，系爭土地與四周之同段925、917-6、917-3
      、917、925-2、924、969-2、924-3、924-1、924-4地號
      土地目前均無建物，其上為雜草及雜木等情，業經本院會
      同地政事務所測量人員至現場勘驗無訛，並有勘驗筆錄、
      現場照片附卷可參（見本院卷一第477至483頁），是上開
      事實堪以認定。
    ⒉本件原告主張將系爭土地如附圖編號Ａ部分（面積36.06平
      方公尺）土地，分歸原告取得，編號Ｂ部分（面積107.62
      平方公尺）土地，分歸被告4人共同取得，並按如附表二
      所示應有部分保持共有。本院審酌系爭土地雖僅有143.68
      平方公尺，然與系爭土地南側相鄰、面積123.86平方公尺
      之同段924-3地號土地（下稱924-3土地）為原告之配偶陳
      阿絹所有，有該土地查詢資料存卷可參，則如由原告單獨
      分配取得系爭土地如附圖所示編號Ａ部分，則其可就該部
      分與南側之924-3土地合併利用，增加土地使用之效益。
      又經本院將原告主張之分割方案送達被告，函請被告表示
      意見，並載明如不同意原告之分割方案，請另提出具體之
      分割方案，及敘明是否仍願與除原告外之其他共有人就分
      割後之土地保持共有等節（見本院卷一第223頁）後，被
      告雖具狀抗辯原告本件請求分割無實益等語，然並未另行
      提出分割方案，亦未表明就分割後之土地不同意與原告以
      外之其他共有人維持共有之意；而考量被告就系爭土地原
      應有部分分別均為4000分之749，如按被告應有部分比例
      將編號Ｂ部分再分割為各被告單獨所有，則各被告分得之
      土地面積約僅有26.9平方公尺【計算式：143.68平方公尺
      ×749/4000≒26.9平方公尺】，另參以與系爭土地東側相鄰
      之同段925地號土地，面積為1,107.17平方公尺，係兩造
      與他人共有，與系爭土地西側相鄰之同段925-2地號土地
      ，面積為295.01平方公尺，係兩造共有，另在系爭土地西
      南側之同段924、969-2地號土地，面積分別為223.39平方
      公尺、872.34平方公尺，亦均為兩造共有，有上開土地之
      查詢資料在卷可按。與系爭土地相鄰之上開土地既均為兩
      造共有或兩造與他人共有，則如依原告之分割方案分割，
      由被告共同取得附圖編號Ｂ部分，除被告於系爭土地分得
      之部分地形尚屬完整外，亦有利於嗣後被告就編號Ｂ部分
      土地與四周面積較大之上開土地合併規劃利用，相較於就
      各被告分得位置意向不甚明確之情形下逕行再予細分系爭
      土地，原告之分割方案應較符合各共有人之利益及系爭土
      地之經濟效用。從而，本院認按原告主張如附圖所示之方
      案分割系爭土地，亦即將系爭土地如附圖編號Ａ部分（面
      積36.06平方公尺）土地，分歸原告取得，編號Ｂ部分（面
      積107.62平方公尺）土地，分歸被告4人共同取得，並按
      如附表二所示應有部分保持共有，應符合系爭土地分割後
      之整體使用效益、共有人全體利益、公平性，而屬適當且
      公平之分割方案。
四、綜上所述，系爭土地並無因法令限制而不得分割之情形，依
    其使用目的亦非不能分割，共有人間復無不能分割之約定，
    然未能協議分割，故原告本於共有人之地位，訴請裁判分割
    ，即屬正當。又本院審酌系爭土地使用情況、經濟價值、分
    割後之經濟效益、各共有人間之利益及公平性等一切情狀後
    ，認將系爭土地依附圖所示方案予以分割，應屬適當而公允
    ，爰判決如主文第一項所示。
五、末按因共有物分割、經界或其他性質上類似之事件涉訟，由
    敗訴當事人負擔訴訟費用顯失公平者，法院得酌量情形，命
    勝訴之當事人負擔其一部，民事訴訟法第80條之1定有明文
    。本件系爭土地分割方法，係法院考量全體共有人利益，認
    以原告所提出如附圖所示分割方案予以分割，應屬可採，可
    見兩造均同受其利，若全由敗訴之當事人負擔訴訟費用，則
    顯失公平，爰依前揭規定，就訴訟費用命由兩造按附表一所
    示應有部分比例負擔。
六、本件事證已臻明確，兩造其餘攻擊防禦方法，經本院審酌於
    本判決結果不生影響，爰不逐一論述，附此敘明。
七、訴訟費用負擔之依據：訴訟費用負擔之依據：民事訴訟法第
    78條、第80條之1、第85條第1項但書。　　
中　　華　　民　　國　　111 　年　　 4 　 月　　22 　日
                  臺灣臺南地方法院臺南簡易庭
                                  法  官  余玟慧
以上正本係照原本作成　　　　　　　　　　　　　　　　　
如不服本判決，應於判決送達後20日內，向本院提出上訴狀並表
明上訴理由，如於本判決宣示後送達前提起上訴者，應於判決送
達後20日內補提上訴理由書（須附繕本）。
如委任律師提起上訴者，應一併繳納上訴審裁判費。

【附表一】
編號 共有人 應有部分比例及訴訟費用負擔比例 1 原告 1000分之251 2 被告江綠華 4000分之749 3 被告徐月雲 4000分之749 4 被告徐月華 4000分之749 5 被告徐恩盛 4000分之749 

【附表二】（被告江綠華、徐月雲、徐月華、徐恩盛就附圖編號
Ｂ部分於分割後之應有部分）
編號 共有人 應有部分 1 被告江綠華 4分之1 2 被告徐月雲 4分之1 3 被告徐月華 4分之1 4 被告徐恩盛 4分之1 
中　　華　　民　　國　　111 　年　　4 　　月　　29　　日
                                  書記官  于子寧